【裁判字號】    98,上易,289
【裁判日期】    980916
【裁判案由】    土地所有權移轉登記
【裁判全文】
臺灣高等法院臺中分院民事判決         98年度上易字第289號
上  訴  人  甲○○
訴訟代理人  盧志科律師
被  上訴人  乙○○
被  上訴人  丁○○○
前列二人共同
訴訟代理人  丙○○
上列當事人間請求土地所有權移轉登記事件，上訴人對於民國98
年6月17日臺灣彰化地方法院98年度訴字第256號第一審判決提起
上訴，經本院於98年9月2日言詞辯論終結，判決如下：
    主  文
上訴及追加之訴均駁回。
第二審訴訟費用由上訴人負擔。
    事實及理由
壹、程序部分：
    按第二審訴訟程序中，非經他造之同意，不得為訴之變更或
    追加，但請求之基礎事實同一者，不在此限，此觀民事訴訟
    法第446條第l項、第255條第l項第2款之規定自明。所謂請
    求之基礎事實同一，係指追加之訴與原訴之原因事實，有其
    社會事實上之共通性及關聯性，而就原請求所主張之事實及
    証據資料，於追加之訴得加以利用，且無害於他造當事人程
    序權之保障，符合訴訟經濟者而言。本件上訴人於原審係以
    借名登記及系爭鬮書之約定，訴請被上訴人為系爭土地應有
    部分30600分之3031之移轉登記，嗣於本院98年8月ll日準備
    程序期日追加民法第767條，核其追加之訴與原訴之原因事
    實均係以被上訴人名義登記之系爭土地應有部分30600分之
    3031之實際所有權人為上訴人乙情，且原請求所主張之訴訟
    証據及資料，於追加之訴中均可加以利用，無害於被上訴人
    程序權之保障，故上訴人所為之追加，應屬合法。另法律並
    無明文規定禁止證人為訴訟代理人，因此，本件證人丙○○
    於本院審理中受被上訴人等之委任為共同訴訟代理人，於法
    並無不合，應予准許。
貳、實體部分：
一、上訴人起訴主張：訴外人陳育有四子，分別為訴外人陳佳
    興、丙○○（即被上訴人乙○○之夫）、陳佳綿（即被上訴
    人丁○○○之夫）及上訴人。民國（下同）67年8月，陳
    為將所留財產作分配，擬先將坐落彰化縣溪湖鎮○○○段四
    塊厝小段317之3地號土地（重測後為彰化縣溪湖鎮○○段17
    地號，下稱系爭土地）分配予四個兒子，惟當時除陳佳興之
    外，丙○○、陳佳綿及上訴人等三人均具有公務員身分，受
    限於當時農地移轉之法令限制，無法登記為農地之所有權人
    ，因此，陳便以買賣方式將系爭上地應有部分1000分之61
    4移轉登記予陳佳興，另應分配于丙○○、陳佳綿及上訴人
    等三人之應有部分計1000分之386，因上訴人當時未婚，故
    借用被上訴人等名義，即分別借用丙○○之妻即被上訴人陳
    林清及陳佳綿之妻即被上訴人丁○○○之名義各登記1000分
    之193，並約定日後俟上訴人得辦理所有權移轉登記時，被
    上訴人等均應配合移轉。69年ll月7日，上訴人兄弟四人決
    定分家，合意書立「房份鬮書」（下稱系爭鬮書），該鬮書
    第5條第2項亦約定：「巫厝317-3號現為二、三房名儀，二
    、三房應過五厘給四房，過戶費由四房負」。89年l月26日
    ，隨著農業發展條例之修正公佈，土地法廢除第30條有關私
    有農地所有權之移轉，其承受人以能自耕者為限之規定，自
    此不具自耕農身份之上訴人亦得登記為農地之所有權人，上
    訴人因而請求被上訴人等各移轉系爭土地5厘（換算後為484
    .96平方公尺）即應有部分30600分之3031予上訴人，惟均遭
    被上訴人等之拒絕，經溪湖鎮調解委員會2次調解亦均無結
    果。然依系爭鬮書第5條第2項之約定及其附表一土地分配明
    細表「溪湖鎮四塊厝、巫厝317-3地號四房分配0.1甲」之記
    載，均可知系爭土地確實僅係借用二、三房名義登記，被上
    訴人等自應將系爭土地應有部分30600分之3031移轉登記予
    上訴人。為此，提起本件訴訟，並以起訴狀繕本之送達為終
    止借名登記之意思表示。並聲明：（一）被上訴人丁○○○
    應將系爭土地面積30600分之3031之土地移轉登記上訴人。
    （二）被上訴人乙○○應將系爭土地之面積30600分之3031
    之土地移轉登記予上訴人。（三）上訴人願供擔保，請准宣
    告假執行。
二、經原審為上訴人敗訴之判決，上訴人不服，提起本件上訴，
    聲明：（一）原判決廢棄。（二）被上訴人丁○○○應將系
    爭土地，面積4896平方公尺，應有部分30600分之3031移轉
    登記予上訴人。（三）被上訴人乙○○應將系爭土地，面積
    4896平方公尺，應有部分30600分之3031移轉登記予上訴人
    。併稱：
（一）陳於67年將系爭土地分配予上訴人四兄弟時，因系爭土
      地為農地，而上訴人、丙○○及陳佳綿等三人均為公務員
      ，依當時之法令規定，農地共有人數最多僅能登記3人，
      且具備公務員資格者不能登記為所有人，故陳將系爭土
      地先登記為陳佳興及丙○○之配偶即被上訴人乙○○、陳
      佳綿之配偶即被上訴人丁○○○所有，至於上訴人應分得
      之部分因上訴人當時尚無配偶，故暫時借名登記在被上訴
      人等之名下，此亦為69年ll月7日正式簽立系爭鬮書時會
      於第5條第2項約定「巫厝317-3號現為二、三房名儀，二
      、三房應過五厘給四房，過戶費由四房負。」之原因。且
      被上訴人等於原法院檢察署97年度他字第342號侵占案件
      偵訊中，亦稱「那是我們的公公給我們的，因為原告（即
      上訴人）是公務員，不能有農地，所以用買賣方式登記給
      我們」、「我不知道何時土地登記在我名下，有沒有訂契
      約我也不知道，都是我公公去辦的」，可見土地登記謄本
      上所載系爭土地移轉登記於被上訴人等之原因為「買賣」
      ，亦非事實：另證人丙○○、陳佳綿於同案亦證稱：承認
      簽房份契約時同意就系爭317之3號土地，二房、三房應各
      分五厘給四房等語。且系爭土地之移轉狀況亦列入鬮書附
      表之分配明細，如僅係為了就已進行分配之土地進行確認
      ，則又何須以鬮書第5條第2項約定系爭土地僅暫時登記被
      上訴人等之名下，而使被上訴人等負有移轉登記應有部分
      5厘之土地予上訴人之義務，顯見當時確有借名登記之情
      。
（二）系爭鬮書所載之「房份」，無論係從文義或論理解釋，除
      包括該房之男子之外，尚應包括其配偶及家屬，故該鬮書
      對被上訴人等亦應發生拘束力，況系爭土地僅係借名登記
      在被上訴人等之名下。
三、被上訴人等則聲明：上訴駁回。其陳述除引用原審判決之記
    載外，另補稱：否認兩造間就系爭土地有借名登記契約，上
    訴人截用台灣民事習慣調查報告片段，恣意不當聯結而曲解
    、擴張所謂之習慣，認家產分析鬮書上所載之「房份」，除
    包括該房之男子之外，尚應包括其配偶及家屬，因而主張系
    爭鬮書之效力應及於被上訴人。但台灣光復民法施行後，應
    依民法第l條規定，僅就法律未規定者有習慣補充適用之效
    力，系爭鬮書既簽訂於69年ll月7日，自無適用與民法債編
    關於債權相對性及身分法上男女平權原則規定相反之習慣之
    餘地。況倘因上訴人之臨訟編撰，即可將被上訴人等已依法
    取得之土地所有權於未經被上訴人等同意之前提下予以剝奪
    ，將助長男性子孫把持被繼承人生前已處分財產之風，害及
    被繼承人處分財產之自由，顯亦有違公共秩序或善良風俗，
    依民法第2條規定，亦不得認有法之效力。
四、按上訴人主張67年8月，訴外人陳為將其所有之系爭土地
    為分配予四個兒子，因受限於當時之法令及被上訴人之公務
    員身份，無法登記為農地之所有人，因此，陳便將系爭土
    地應有部分1000分之614移轉登記予陳佳興，另應有部分100
    0分之386則各別移轉登記在丙○○之妻即被上訴人乙○○及
    陳佳綿之妻即被上訴人丁○○○之名下，移轉登記原因皆為
    買賣等情。被上訴人等對系爭土地自陳移轉為渠等名下一
    節，固不爭執，復有土地登記謄本在卷可稽，堪信此部分為
    真實。惟就上訴人主張伊就系爭土地應分得之部分係借名登
    記在被上訴人等之名下乙情，則為被上訴人等所否認，並以
    前揭情詞置辯。
五、經查，本件上訴人主張伊就系爭土地應分得部分係借名登記
    在被上訴人等之名下，既為被上訴人等所否認，依舉証責任
    分配之法則，上訴人自應就其主張伊與被上訴人等間存有借
    名登記契約一節負舉証証明之責。且所謂「借名登記」乃指
    當事人約定一方將自己之財產以他方名義登記，而仍由自己
    管理、使用、處分，他方允就該財產為出名登記之契約。而
    本件系爭土地之原所有權人為陳而非上訴人，於67年12月
    16日以買賣為原因，分別移轉登記予陳佳興及被上訴人二人
    ，應有部分各l000分之614、l000分之193、1000分之193，
    有土地登記簿謄本附卷足稽。此記載以買賣為移轉之原因雖
    與証人丙○○、陳佳綿及被上訴人等於台灣彰化地方法院檢
    察署97年度他字第342號侵占案件偵訊中所稱移轉登記之原
    因係陳贈與一節不符，但亦不能因其原因不符，即謂可証
    系爭土地係上訴人借名登記予被上訴人等。況上訴人既從未
    取得系爭土地所有權，如何將系爭土地所有權借名登記予被
    上訴人？若係訴外人陳與被上訴人間之借名登記契約，因
    借名契約係以當事人間之信任關係為基礎，性質上類似委任
    關係，於當事人一方死亡時，應可類推適用民法第550條之
    規定，契約關係隨之消滅。據此，本件上訴人所主張之借名
    登記契約在75年7月27日陳死亡之時即已消滅，亦應由陳
    之被繼承人共同為權利義務之行使，上訴人自無從據之單
    獨為任何主張。
六、至系爭鬮書名為「房份鬮書」，內容為「立鬮書人大房陳佳
    興、二房丙○○、三戶陳佳綿、四房甲○○等為同胞兄弟，
    樹大而分枝，各房能自立成計，今請地方人仕立會，四房共
    同協議達成，自六十九年十一月六日（農曆九月二十八日）
    起各房獨立生計分炊，協議事項於左：一、…。二、田地房
    屋各房分得額於名細表（另表一、二）。…五、…2巫厝317
    -3號現為二、三房名儀，二、三房應過五厘給四房，過戶費
    由四房負。…立鬮書人大房陳佳興、二房丙○○、三房陳佳
    綿、四房甲○○」及鬮書附表一之土地分配明細表上「溪湖
    鎮四塊厝、巫厝317-3地號四房分配0.l甲」之記載。此固有
    兩造所不爭執其真正之鬮書附卷足稽。惟依上開鬮書記載，
    僅係陳佳興、丙○○、陳佳綿及上訴人四人間之分家協議，
    被上訴人等二人並未參與簽訂。另証人即上訴人之妻戊○亦
    証稱：鬮書一點半開始寫，二個嫂嫂（即被上訴人）三點多
    回到家，所以也在場，鬮書寫完，二哥念了鬮書的內容給大
    家聽，他們聽了之後，與公婆吵架等語（見本院卷第37頁）
    ，核與証人丙○○於原審之證述：「當時我太太他們都不在
    場，是我突然講出來要給他的，後來我太太知道後很生氣，
    表示他不願意」（見原審卷45頁反面至46頁）相符；足見系
    爭鬮書上之記載，被上訴人等係事後方始知悉，且未為同意
    。且69年上訴人兄弟進行分家協議時，就被上訴人等於分家
    協議前已自渠等父親陳處取得系爭土地之應有部分再為移
    轉之可能原因甚多，於無其他証據証明當初所有權移轉係借
    名登記之特殊情形，再參以被上訴人於鬮書訂立之時即為反
    對之意思表示，自難以該69年所立鬮書上為上訴人兄弟約定
    移轉系爭土地所有權之一部予上訴人之記載，而推論系爭土
    地之一部於67年移轉登記予被上訴人等時，兩造間即有借名
    登記之合致或被上訴人與陳間有借名登記之合致。
七、況鬮書之附表一土地分配明細所載，當時受分配之土地共有
    666-1地號、317-2地號、393地號及系爭土地等4筆，其中於
    各房分得明細欄位中各房均有分配之土地者，僅有系爭土地
    ，其餘三筆土地之分配，並非各房均分，亦難以認就系爭土
    地未分配予上訴人即有借名登記於被上訴人之情形。況就同
    段666-1地號土地部分，陳係於67年12月16日以買賣名義
    各將1/4持分移轉登記予被上訴人等，另1/2持分則係以自己
    名義保留至其死亡之後，始由上訴人單獨繼承，此有卷附遺
    產分割契約書（見原審卷103頁）可參。証人丙○○亦証稱
    ：「67年我父親分配土地的時候，因為原告（即上訴人）甲
    ○○是公務人員，不能登記農地，所以他的部分就由我父親
    保留著，要等到我父親過世再以繼承的方式過戶給原告」、
    「666-1地號土地的土地要給原告（即上訴人）甲○○的是
    土地面積的一半0.2606公頃」（見原審卷45頁、45頁反面）
    ，況苟系爭土地亦係待將來登記予上訴人者，自亦可採相同
    之處理方式，然系爭土地之部分，陳係在同日以買賣名義
    各將持分1000分之614、1000分之193、1000分之193移轉登
    記予陳佳興及被上訴人等三人，此亦有卷附土地登記謄本影
    本（見原審卷9頁、52頁）為證，因此，陳之上開處理方
    式尚難推認其亦有將系爭土地分歸予上訴人之意思。且證人
    丙○○於原審亦証稱「系爭土地當初就是要登記給被告（即
    被上訴人）二人，並不是暫時登記給被告（即被上訴人）二
    人，如果父親的本意是要保留給原告，就直接繼續保留在父
    親名下就好了」在卷，故上訴人主張陳就有將系爭土地分
    歸上訴人之意思，難認為真實。
八、再者，系爭鬮書為家族分產之協議，性質上為債權契約而其
    有相對性，其契約效力尚不及於立約者以外之第三人，本件
    系爭鬮書簽立之人既為陳佳興、丙○○、陳佳綿及上訴人，
    而不包括被上訴人等，則系爭鬮書第5條第2項之約定，既於
    未得被上訴人等同意之情況下所簽立，上訴人仍無從據之對
    被上訴人為請求，因此，上訴人以系爭書鬮所載之「房份」
    ，應包括該房之男子及其配偶及家屬為由，主張系爭鬮書對
    被上訴人等亦應發生拘束力，進而對被上訴人等為本件請求
    ，於法未合。另系爭土地之原所有權人為陳，而陳並無
    將系爭土地分歸上訴人之意思，且兩造間亦無借名契約之存
    在，已如上述，又上訴人並未取得系爭土地之所有權，其主
    張追加依民法第767條，請求被上訴人等返還系爭上地應有
    部分30600分之3031，亦無理由。
九、綜上所述，上訴人依借名契約、系爭鬮書約定，主張兩造間
    就系爭土地有借名登記契約而提起本件訴訟，自屬無據，不
    應准許。原審法院為上訴人敗訴判決，並駁回其假執行之聲
    請，並無不合。另上訴人既未取得系爭土地所有權，其追加
    依民法第767條定，訴請被上訴人等系爭土地應有部分各
    30600分之3031所有權之登記，亦非有理，應予駁回。上訴
    論旨指摘原判決不當，求予廢棄，為無理由，應予駁回。
    本件事證已臻明確，兩造其餘攻擊防禦方法與判決結果不生
    影響，自無庸一一論究，併此敘明。
十、據上論結，本件上訴及追加之訴為無理由，依民事訴訟法第
    449條第l項、第78條，判決如主文。
中    華    民    國    98    年    9     月    16    日
                民事第六庭    審判長法  官  袁再興
                                    法  官  陳賢慧
                                    法  官  吳惠郁
以上正本係照原本作成。
不得上訴。
                                    書記官  周巧屏
中    華    民    國    98    年    9     月    17    日
                                                      Ｖ


司法院資訊處製作；財團法人民間司法改革基金會備份。
